臺灣臺中地方法院民事判決　　　　　　 95年度簡上字第190號
上　訴　人　丙○○○
訴訟代理人　陳鴻謀律師
複　代理人　盧志科律師
被　上訴人　甲○○
訴訟代理人　乙○○
訴訟代理人　蔡得謙律師
複　代理人　何立斌律師
　　　　　　丁○○
上列當事人間請求返還土地事件，上訴人對於中華民國95年6月
8日本院臺中簡易庭94年度中簡字第2372號第一審判決提起上訴
，本院於民國96年3月2日言詞辯論終結，判決如下：
    主    文
上訴駁回。
第二審訴訟費用由上訴人負擔。
    事實及理由
一、被上訴人起訴主張：坐落臺中縣太平市○○路段105之36地
    號土地（下稱系爭土地）為其所有，其於民國（下同）94年
    6月初發現上訴人所有臺中縣太平市○○路19號之1房屋（下
    稱訟爭房屋）無權占有該土地如原審附圖所示A部分面積7平
    方公尺，上訴人既無法舉證證明其有占有使用系爭土地之正
    當權源，爰依民法第767條規定，請求上訴人應將系爭土地
    上如原審附圖所示A部分面積7平方公尺之地上建物拆除，並
    將該部分土地返還被上訴人。另於本院補稱：訟爭房屋原位
    於臺中縣太平市○○路段105地號之土地上，該土地於78年4
    月6日辦理分割登記，分割為同段105之36地號及105之35地
    號二筆土地，而訟爭房屋主要係位於同段105之35地號之土
    地上，惟尚有面積7平方公尺供作磚造廚房浴室之用之坐落
    位置占用系爭土地，至於該訟爭建物僅為廚房、浴室之一部
    ，並不具備供人居住、休憩之功能，其經濟價值無法與通常
    房屋所具備供人居住、休憩或營業功能者等量齊觀，欠缺保
    護之必要，自非最高法院48年台上字第1457號判例或民法第
    425條之1所欲規範保護之房屋等語。並聲明如原審判決主文
    第1項所示。
二、上訴人則以：被上訴人所有系爭土地與伊所有坐落臺中縣太
    平市○○路段105之35地號土地（下稱105之35地號土地）相
    毗鄰，伊所有未辦保存登記之訟爭房屋固有占用系爭土地，
    然伊於80年間向訴外人即被上訴人堂弟林永傳購買105之35
    地號土地時，訟爭房屋即已存在該土地上，且為伊前手之前
    手所興建，而被上訴人於78年4月20日購買系爭土地時，即
    已明知該土地上有部分土地為上訴人所有之訟爭房屋所占用
    ，其當時亦未提出異議。其後於94年間，訟爭房屋因遭颱風
    侵襲，破舊不堪，伊即將原有老舊之房屋翻修裝潢，並非重
    新建築，亦未逾越原來面積擴大翻修範圍，且伊翻修時，被
    上訴人亦明知但未出面阻止，未提出異議，則依民法第796
    條前段規定，被上訴人自不得請求移去或變更越界之訟爭房
    屋，而伊依同條但書規定，自得向被上訴人購買越界部分之
    土地，且被上訴人於伊修繕訟爭房屋後，始提起本件訴訟，
    要求拆屋還地，實濫用其權利等語，資為抗辯。
三、原審審理結果認為：兩造所有各該土地及訟爭房屋原均同屬
    訴外人邱塗金所有，則訴外人邱塗金當初於105之35地號土
    地上興建訟爭房屋時，縱已有占用到系爭土地情況，亦不生
    相鄰土地越界建築之問題，而無民法第796條規定之適用，
    是上訴人所辯，尚無可採；況上訴人復自承訟爭房屋非伊所
    興建，伊僅係翻修該房屋，將遭颱風吹毀之石棉瓦改搭鐵皮
    浪板，並未逾越原有面積擴大翻修範圍，則此情形顯亦與民
    法第796條所定越界建築之情形不相符合。又被上訴人係為
    維護系爭土地所有權之完整性，請求上訴人拆屋還地，乃所
    有權之正當行使，其結果雖致使上訴人所有訟爭房屋占用系
    爭土地部分須為拆除，然此為民法第767條規範意旨之所在
    ，殊難認被上訴人此項權利之行使，係以損害他人為主要目
    的，而為權利濫用，故上訴人此之所辯，亦無可取。從而，
    為上訴人敗訴之判決，上訴人不服提起上訴，於本院另補稱
    ：上訴人所有訟爭房屋及被上訴人所有系爭土地，原均同屬
    訴外人邱塗金一人所有，已如原審判決所述，訟爭建物及其
    基地先於78年6月2日出賣予訴外人林永傳，再於80年8月7日
    由訴外人林永傳出賣予上訴人，而系爭土地於78年6月2日由
    訴外人邱塗金出賣予被上訴人，致該等土地及房屋同時讓與
    相異之人，則揆之最高法院48年台上字第1457號判例、93年
    度台上字第2427號判決，自應認受讓系爭土地之被上訴人與
    受讓訟爭建物之上訴人間，推定在房屋得使用期限內，有租
    賃關係。是上訴人所有之訟爭房屋縱占用被上訴人所有之系
    爭土地，依民法第425條之1第1項規定，即屬有租賃之合法
    權源，被上訴人訴請上訴人拆屋還地，應無理由。並上訴聲
    明：原判決廢棄，被上訴人在第一審之訴及假執行之聲請均
    駁回。另被上訴人則聲明：駁回上訴。
四、本件兩造不爭執之事項：
  (一)系爭土地為被上訴人所有，而毗鄰之105之35地號土地則為
    上訴人所有。
  (二)105之35地號土地上上訴人所有未辦保存登記之訟爭房屋有
    越界占用被上訴人所有系爭土地如原審附圖所示A部分面積7
    平方公尺之土地，並經原審會同臺中縣太平市地政事務所測
    量員至現場勘測屬實，制有土地複丈成果圖在卷足稽。
五、本件兩造爭執所在厥為：(一)上訴人於第二審主張民法第425
    條之1為占用被上訴人土地權源，是否符合民事訴訟法第447
    條第1項但書第3、4、6款規定？(二)本件上訴人是否得主張系
    爭建物占有被上訴人土地之正當權源為民法第425條之1第1
    項規定「推定有租賃關係」？茲分別說明如下：
  (一)按「當事人不得提出新攻擊或防禦方法。但有下列情形之一
    者，不在此限：(1)因第一審法院違背法令致未能提出者。(2)
    事實發生於第一審法院言詞辯論終結後者。(3)對於在第一審
    已提出之攻擊或防禦方法為補充者。(4)事實於法院已顯著或
    為其職務上所已知或應依職權調查證據者。(5)其他非可歸責
    於當事人之事由，致未能於第一審提出者。(6)如不許其提出
    顯失公平者。」民事訴訟法第447條第1項定有明文。另依民
    事訴訟法第436條之1第3項之規定，前開規定於簡易程序之
    上訴程序，準用之。
  (二)查上訴人在原審主張被上訴人於78年4月20日購買系爭土地
    時，即明知該土地上有部分土地為上訴人所有之訟爭房屋所
    占用，當時並未提出異議，遂以民法第796條規定作為其攻
    擊防禦方法，此由其於原審94年12月6日所提出之補充答辯
    理由狀所載：「三又查原告與被告之前手林永傳於民國78年
    3月25日購買如上土地時，系爭建物亦均已存在。且原告『
    明知』被告向前手林永傳購買如上土地時，系爭建物，供被
    告等使用」等語（見原審卷第47頁），及上訴人於原審95年
    5月23日答辯狀所載：「(二)被告係向前手林永傳所購買系爭
    土地，而林永傳向前手邱塗金購買土地時，系爭之建物即已
    存在」等語（見原審卷第116頁），觀之自明。上訴人既未
    於原審提出任何涉及訟爭房屋與系爭土地原同屬一人所有，
    而該等土地及訟爭房屋讓與相異之人，得推定在房屋得使用
    期限內，有租賃關係之抗辯，是上訴人在本院提出依民法第
    425條之1規定，推定上訴人就訟爭房屋在系爭土地上與被上
    訴人具有租賃關係，作為合法之占有權源之抗辯，顯係新的
    攻擊防禦方法，自非其「對於在第一審已提出之攻擊或防禦
    方法為補充者」，上訴人抗辯其符合民事訴訟法第447條第1
    項第3款之規定云云，並無可取。
  (三)惟查，原審判決既已認定「被告自稱105之35地號土地係伊
    向訴外人即原告堂弟林永傳所購買，而訴外人林永傳則係向
    訴外人邱塗金所買受，斯時訟爭房屋即已存在，該房屋為伊
    前手之前手所興建，則依被告所稱此情以觀，訟爭房屋應為
    訴外人邱塗金所建造。而訴外人林永傳購買105之35地號土
    地時，原告亦同時購買毗鄰之系爭土地等情，既復據被告陳
    述明確，再依卷存被告所提出之土地登記謄本而觀，原告所
    買受系爭土地之前手亦為邱塗金其人，且原告與訴外人林永
    傳購地之原因發生日期均載為78年4月20日，並均於78年6月
    2 日辦妥所有權移轉登記，可見原告與其堂弟即訴外人林永
    傳確於同日向訴外人邱塗金分別購買系爭土地、105之35地
    號土地及其上之訟爭房屋，足認兩造所有各該土地及訟爭房
    屋原均同屬訴外人邱塗金所有」等情（見原審判決第3頁）
    ，此復為兩造所不爭執，足見關於訟爭房屋、系爭土地及10
    5之35地號土地原同屬一人所有，以及該等土地及訟爭房屋
    先後讓與相異之人之事實，於原審法院已顯著，然因在上訴
    人於原審未委任律師為訴訟代理人之情形下，殊難期待其能
    有法律專業知識，而提出支持其係有權占有系爭土地之所有
    攻擊防禦方法。是依民事訴訟法第447條第1項第4款、第6款
    規定，本件若不許上訴人於第二審主張本件有民法第425條
    之1規定或其法理之適用，顯失公平，故上訴人於第二審提
    出依民法第425條之1規定之法理作為攻擊防禦方法，自應准
    許。
  (四)按民法債編施行前發生之債，除本施行法有特別規定外，不
    適用民法債編之規定；其在修正施行前發生者，除本施行法
    有特別規定外，亦不適用修正施行後之規定，民法債編施行
    法第1條定有明文。查民法第425條之1規定係於89年5月5日
    開始施行，而本件上訴人係於80年8月7日即自訴外人林永傳
    處取得訟爭房屋及基地之所有權等情，業據上訴人於原審自
    承在卷，並有土地登記簿謄本附卷可考，是上訴人主張適用
    民法第425條之1規定等語，於法不合，自難准許。惟按土地
    及房屋為各別之不動產，各得單獨為交易之標的，惟房屋性
    質上不能與土地分離而存在，故土地及其土地上之房屋同屬
    一人所有，而僅將土地或僅將房屋所有權讓與他人，或將土
    地及房屋同時或先後讓與相異之人時，實務上見解認為除有
    特別約定外，應推斷土地受讓人默許房屋受讓人繼續使用土
    地但應支付相當代價，故其法律關係之性質，當屬租賃。而
    89年5月5日施行之民法第425條之1，僅係將上開法理明文規
    定，故上述土地及房屋讓與他人之情形，縱係發生於該條規
    定施行前，仍應依上開法理之內容辦理（最高法院92年度台
    上字第487號判決要旨可資參考）。是本件上訴人仍得依民
    法第425條之1規定之法理為主張。
  (五)又土地及土地上之房屋因讓與而異其所有人，致推定有租賃
    關係存在之要件為：(1)須土地及其土地上之房屋同屬一人所
    有。(2)須所有人將其土地或土地上房屋之所有權讓與他人。
    (3)須土地及其土地上房屋因讓與而異其所有人。若係土地原
    所有人在其所有之土地上蓋有多棟房屋，嗣分割土地，將該
    多棟房屋連同基地分別賣與他人，因分割土地時，未依各該
    房屋實際使用土地之情形為分割，致房屋買受人所承買之房
    屋及圍牆部分越界占用鄰地買受人所承買之土地，則土地原
    所有人既係將每棟房屋連同基地一併出賣，而非將房屋及其
    基地分別出賣，能否謂鄰地買受人承買系爭房地時已知其承
    買之土地部分為房屋買受人所承買之房屋及圍牆占用，而得
    推斷其默許該房屋買受人繼續使用土地，即非無疑（最高法
    院84年度台上字第2631號判決要旨可資參考）。且參酌民法
    第425絛之1推定租賃之規定，其立法意旨係基於房屋在性質
    上不能與土地使用權分離而存在，使用房屋必須使用該房屋
    之地基，基於保護房屋使用權考量，使房屋所有權與土地利
    用權結合成一體，促進房屋之安定性，並調和房屋所有人與
    土地所有人之關係，以避免危害社會經濟，並維持房屋所有
    人與土地所有人之公平。又按適用最高法院48年台上字第14
    57號判例，除房屋與土地須同屬一人外，尚須以房屋具有相
    當之價值為必要，否則非但有害基地之利用，對社會經濟亦
    屬無益（最高法院85年度台上字第384號判決要旨可資參酌
    ）。
  (六)查訟爭建物及其基地（即105之35地號土地）係先於78年6月
    2日出賣予訴外人林永傳，再於80年8月7日由訴外人林永傳
    出賣予上訴人，而105之36地號土地則係於78年6月2日由訴
    外人出賣予被上訴人，再依卷存上訴人於原審所提出之土地
    登記謄本而觀，被上訴人所買受系爭土地之前手為訴外人邱
    塗金，且被上訴人與訴外人林永傳各自購地之原因發生日期
    均載為78年4月20日，並均於78年6月2日各自辦妥土地所有
    權移轉登記，足徵被上訴人與其堂弟即訴外人林永傳確於同
    日向訴外人邱塗金分別購買系爭土地、105之35地號土地及
    其上之訟爭房屋，是兩造所有各該土地及訟爭房屋原均同屬
    訴外人邱塗金所有等情，已如前述，則按諸上開判決要旨，
    能否謂本件被上訴人承買系爭土地時已知其承買之系爭土地
    部分為上訴人所承買之房屋部分占用，而得推斷其默許上訴
    人繼續使用系爭占用之土地（即原審附圖所示A部分面積7平
    方公尺），即非無疑。再者，本件訟爭房屋主要部分均坐落
    在上訴人所有之105之35地號土地上，僅有面積7平方公尺磚
    造廚房浴室之部分坐落位置係占用系爭土地等情，為兩造所
    不爭執，並有經原審會同臺中縣太平市地政事務所測量員至
    現場勘測屬實，且制有土地複丈成果圖在卷足稽。則訟爭面
    積7平方公尺供廚房、浴室使用之磚造建物部分，其經濟價
    值自無法與通常房屋所具備供人居住、休憩或營業功能者等
    量齊觀，揆諸上開判決要旨，本件上訴人所占用之磚造廚房
    、浴室部分建物，與所占用之系爭土地相較，尚難認已具有
    相當之價值，且該部分建物之占用非但有害系爭土地之利用
    ，並對社會經濟亦屬無益，即非屬民法第425條之1法理所須
    保護之建物，是上訴人遽認兩造間有租賃關係存在，自難採
    信。
六、綜上所述，被上訴人主張上訴人所有訟爭房屋占用系爭土地
    如原審附圖所示A部分面積7平方公尺，為無權占有，既屬可
    信，而上訴人就其辯稱兩造間有民法796條規定之適用、有
    租賃關係存在，及被上訴人行使民法第767條規定屬權利濫
    用云云，均不足採信，已如前述，則被上訴人請求上訴人拆
    除占用之建物並返還該部分土地即屬有據，應予准許。從而
    ，原審判決認被上訴人本於所有權作用，請求上訴人應將系
    爭土地上如原審附圖所示A部分面積7平方公尺之地上建物拆
    除，並將該部分土地返還被上訴人，為有理由，予以准許，
    並依職權宣告假執行及依上訴人之聲請命供擔保宣告免為假
    執行，經核並無不合。上訴意旨指摘原判決不當，求予廢棄
    改判，為無理由，應予駁回。
七、本件事證已臻明確，兩造其餘主張、陳述並所提出之證據，
    經審酌後，認均與本件判決之結果不生影響，爰不再逐一論
    究，併予敘明。
八、據上論結，本件上訴為無理由，依民事訴訟法第436條之1第
    3項、第449條第1項、第78條，判決如主文。
中　　華　　民　　國　　96　　年　　3 　　月　　16　　日
                  民事第四庭    審判長法  官　許秀芬
                                      法  官　曹宗鼎
                                      法  官　夏一
上正本證明與原本無異。
本判決不得上訴
中　　華　　民　　國　　96　　年　　3 　　月　　16　　日
                                      書記官　莊玉惠
